臺灣高等法院臺南分院民事裁定
109年度抗字第222號
抗  告  人  蔡 純 娟
相  對  人  中租迪和股份有限公司
法定代理人  陳 鳳 龍
上列抗告人因與相對人間請求確認債權不存在事件，對於中華民
國109年11月2日臺灣嘉義地方法院所為裁定（109年度訴字第721
號），提起抗告，本院裁定如下：
    主  文
抗告駁回。
抗告訴訟費用由抗告人負擔。
    理  由
一、抗告人於原法院起訴意旨略以：相對人雖持臺灣嘉義地方法
    院（下稱原法院）106年度司促字第6901號支付命令與確定
    證明書、原法院106年司執字第38176號債權憑證，向臺灣臺
    北地方法院（下稱臺北地院）聲請強制執行，扣押抗告人所
    有在合作金庫人壽保險股份有限公司之保險金、解約金等；
    然相對人所持之本票，業經其與發票人管國礎清償完畢，且
　　本票到期日為民國（下同）89年6月30日，然至今未見相對
    人於本票到期日起3年內向法院聲請本票裁定與強制執行，
    已逾3年時效，相對人就該本票對抗告人已無本票債權；是
    相對人提出之前揭支付命令、確定證明書及債權憑證等，已
    失所附麗，其不得再執上揭文件對抗告人聲請強制執行。爰
    依票據法第22條、民事訴訟法第247條及第521條、強制執行
    法第14條第1項前段及第2項等規定提起本件訴訟，請求判命
    ：㈠確認相對人執有抗告人於88年11月29日所簽發之本票（
    付款地為嘉義市○○路000號7樓，面額新台幣﹝下同﹞271萬元
    ），其中之債權1,114,563元，及自90年9月23日起按年息20
    %計算之利息債權均不存在。㈡相對人不得再持原法院106年
    度司促字第6901號支付命令與確定證明書、原法院106年司
    執字第38176號債權憑證對抗告人聲請強制執行等語。
二、抗告人抗告意旨略以：
  ㈠原裁定理由未查明以下事證，已有認事用法違誤，說明如下
    ：
　⒈本件兩造間糾紛不論是實體或強制執行程序，雙方自始至終
    有關債之關係發生與消滅等事由均在嘉義市，且相對人自10
    6年至今之歷次強制執行均以原法院之確定證明書(即實體關
    係確定之法院）為主要執行，且換發債權憑證。
　⒉強制執行法第14條第1項前段雖規定「‧‧執行名義成立後，如
    有消滅或妨礙債權人請求之事由發生，債務人『得』於強制執
    行程序終結前，向執行法院對債權人提起異議之訴」，惟並
    非記載「應」向執行法院提起訴訟，且未如民事訴訟法相關
    條文即第10條訂有「專屬管轄」記載，或支付命令、票據法
    等專屬管轄；故原裁定以抗告人之訴專屬臺北地院管轄，已
    有違誤。
　⒊退步言，若假設係屬專屬管轄，然相對人於109年9月同時在
    原法院（109年度司執字25538號）與臺北地院（109年度司
    執字98359號）聲請強制執行，足見本件執行法院有二，主
    要是嘉義，次要為臺北，若謂「執行法院」是專屬管轄，則
    抗告人提起本件確認債權不存在，兼部分主張債務人異議之
    訴，原法院仍有管轄權；原裁定未查，誤認原法院無管轄權
    ，亦有未當。
　㈡況本件抗告人起訴之聲明，既然均針對以「在嘉義發生之本
    票債權與嘉義地院執行處之債權憑證」為標的，即有針對原
    法院執行事件之紛爭，據為起訴爭訟標的，則何來原法院無
    管轄權？
　㈢從而，抗告人提起本件確認本票債權與支付命令債權均不存
    在，及相對人不得再執原法院之上揭文件對抗告人聲請強制
    執行，於法有據，並無不合。原裁定未予詳查，尚有違誤，
    應予廢棄。
三、按執行名義成立後，如有消滅或妨礙債權人請求之事由發生
    ，債務人得於強制執行程序終結前，向執行法院對債權人提
    起異議之訴。執行名義無確定判決同一之效力者，於執行名
    義成立前，如有債權不成立或消滅或妨礙債權人請求之事由
    發生，債務人亦得於強制執行程序終結前提起異議之訴；強
    制執行法第14條第1項前段及第2項分別定有明文。準此，提
    起債務人異議之訴，應向執行法院之民事庭為之；顯已由法
    律規定此類事件專屬一定法院管轄，應屬專屬管轄。又所謂
    「專屬管轄」，係指法律規定某類事件專屬一定法院管轄之
    謂。凡法律規定某類事件僅得由一定法院管轄者，縱未以法
    文明定「專屬管轄」字樣，仍不失其專屬管轄之性質。又執
    行名義成立後，如有消滅或妨礙債權人請求之事由發生，債
    務人得於強制執行程序終結前，向執行法院對債權人提起異
    議之訴，強制執行法第14條第1項前段定有明文。是以提起
    債務人異議之訴，應向執行法院為之，顯已由該法明定此類
    事件應由執行法院管轄，性質上自屬專屬管轄（最高法院98
    年度台抗字第38號裁判參照）。次按同一訴訟，數法院有管
    轄權者，原告得任向其中一法院起訴。又合意管轄於本法定
    有專屬管轄之訴訟，不適用之；民事訴訟法第22條及第26條
    分別定有明文。準此，專屬管轄與合意管轄間，固不生管轄
    競合而有選擇管轄法院之問題，惟於原告就不同之訴訟標的
    ，對於同一被告為同一聲明而提起重疊合併之訴，或為其他
    訴之競合（諸如單純、預備、選擇之訴的合併等是），其中
    一訴訟標的為專屬管轄，他訴訟標的屬於兩造合意管轄之訴
    訟，究以何者為其管轄法院？得否分由不同法院管轄？民事
    訴訟法就此原應積極設其規定者，卻未定有規範，乃屬「公
    開的漏洞（開放的漏洞）」。於此情形，參照該法除於第1
    條至第31條之3，分就普通審判籍、特別審判籍、指定管轄
    、管轄競合、專屬管轄、合意管轄及訴訟移送等設有專節外
    ，復於第248條前段針對「客觀之訴的合併」，另規定：「
    對於同一被告之數宗訴訟，除定有專屬管轄者外，得向就其
    中一訴訟有管轄權之法院合併提起之。」尋繹其規範意旨，
    均側重於「便利當事人訴訟」之目的，並基於專屬管轄之公
    益性，為有助於裁判之正確及訴訟之進行，自可透過「個別
    類推適用」該法第248條前段規定；或「整體類推適用」該
    法因揭櫫「便利訴訟」之立法趣旨，演繹其所以設管
    轄法院之基本精神，而得出該法規範之「一般的法律原則」
    ，將此類訴訟事件，本於是項原則，併由專屬管轄法院審理
    ，以填補該法之「公開的漏洞」，進而兼顧兩造之訴訟利益
    及節省司法資源之公共利益（最高法院102年度台抗字第67
    號裁判參照）。
四、經查：
　㈠本件抗告人向原法院起訴係主張相對人雖持前揭原法院支付
    命令、確定證明書及債權憑證，向臺北地院聲請強制執行併
    扣押其前揭保險金、解約金等；然相對人所持之本票，業經
    其與發票人管國礎清償完畢，且至今未見相對人於本票到期
    日起3年內向法院聲請本票裁定與強制執行，已逾3年時效，
    相對人就該本票對抗告人已無本票債權；是相對人提出之前
    揭支付命令、確定證明書及債權憑證等，已失所附麗，其不
    得再執上揭文件對抗告人聲請強制執行；爰依票據法第22條
    、民事訴訟法第247條及第521條、強制執行法第14條第1項
    前段及第2項等規定提起本件訴訟而為請求，有抗告人提出
    之民事起訴狀在卷可稽（見原法院卷第9至17頁）。
  ㈡而按定法院之管轄，以起訴時為準；民事訴訟法第27條定有
    明文。又依抗告人向原法院起訴時主張訴之聲明，即：㈠確
    認相對人執有抗告人所簽發本票中之債權1,114,563元，及
    自90年9月23日起按年息20%計算之利息債權均不存在。㈡相
    對人不得再持原法院前揭支付命令、確定證明書及債權憑證
    對抗告人聲請強制執行；足認抗告人確係以相對人為被告提
    起債務人異議之訴（即指因本票所載債務金額已經其與另一
    發票人管國礎清償完畢，是前揭支付命令、確定證明書及債
    權憑證等不能執為聲請強制執行之名義），請求相對人不得
    再持原法院前揭支付命令、確定證明書及債權憑證等對其聲
    請強制執行，而據為執行之案件係屬臺北地院109年度司執
    字98359號強制執行事件（見原法院卷第25至27頁），揆諸
    前揭說明，應向執行法院所屬法院為之，即其管轄法院應為
    臺北地院。至於該強制執行事件是否已終結，乃訴有無理由
    之問題，並不影響債務人異議之訴應由該執行事件所屬法院
    為專屬管轄之效力。另強制執行法第14條第1項前段及第2項
　　法律用語之「得」應係針對「強制執行程序終結前」而言，
    並非對應「向執行法院」‧‧提起異議之訴；蓋所謂專屬管轄
    ，指法律規定某類事件專屬一定法院管轄之謂，非以法律以
    明文定為專屬管轄者為限，凡法律規定某類事件僅得由一定
    法院管轄者，縱未以法文明定「專屬管轄」字樣，仍不失其
    專屬管轄之性質。又依強制執行法第14條第1項前段及第2項
    明文，堪認提起債務人異議之訴，應向執行法院為之，顯已
    由法律規定此類事件專屬一定法院管轄，應屬專屬管轄。況
    強制執行法原未就債務人異議之訴之管轄法院加以規定，致
    使管轄法院之判斷見解分歧，為較易調查債務人是否有權排
    除執行名義之執行力，更用以避免發生與執行名義成立無關
    之法院，受理異議之訴之情事，乃於85年10月9日公布修正
    增訂債務人異議之訴應向實際實施強制執行之法院為之，足
    見所謂「向執行法院提起」性質上，應屬專屬管轄，並非僅
    屬特別管轄。是抗告意旨謂債務人異議之訴並未經法律明文
    規定專屬於執行法院管轄等語，乃誤解專屬管轄之法律性質
    及用語所致，並忽略強制執行法第14條第1項前段及第2項之
    明文規範意旨，尚不足採。
　㈢至抗告人固另依票據法第22條、民事訴訟法第247、521條規
    定，提起確認本票債權不存在之訴，且系爭本票之付款地位
    在「嘉義市○○路000號7樓」（見原法院卷第17頁）；惟按民
    事訴訟法第13條：「本於票據有所請求而涉訟者，得由票據
    付款地之法院管轄。」乃屬特別管轄權，並非專屬管轄規定
    ，且需本於票據債權有所涉訟始有此條文之適用，即原法院
    就此部分是否有管轄權，已有疑義；況原法院據為執行案件
    即109年度司執字25538號強制執行事件，業已經該法院民事
    執行處於109年7月3日換發債權憑證而結案終結（見本院卷
    第41頁）。是抗告人抗告意旨陳稱其起訴之聲明，既均針對
    以在嘉義發生之本票債權與嘉義地院執行處之債權憑證為標
    的，即有針對原法院執行事件之紛爭，據為起訴爭訟標的，
    則何來原法院無管轄權等語，於法尚有誤會，自不能採為有
    利於其之認定。
　㈣依上，縱認原法院就確認本票債權不存在之請求部分有普通
    管轄權，惟揆諸前揭說明，將此類訴訟事件，本於便利當事
    人之訴訟目的，並基於專屬管轄之公益性，及有助於裁判之
    正確及訴訟之進行，併由具有專屬管轄之法院審理，以填補
    法律規範漏洞，進而兼顧兩造之訴訟利益及節省司法資源之
    公共利益等考量，本件訴訟由專屬執行法院之臺北地院管轄
    ，於法自無不合。
五、綜上所述，本件訴訟既應由臺北地院管轄，再徵諸訴訟之全
    部或一部，法院認為無管轄權者，依原告聲請或依職權以裁
    定移送於其管轄法院，民事訴訟法第28條第1項定有明文；
    是原裁定認抗告人向原法院起訴，尚有未當，遂依職權將本
    件移送臺北地院，經核於法並無不合。抗告意旨指摘原裁定
    不當，求予廢棄，為無理由，應予駁回。
六、據上論結，本件抗告為無理由，依民事訴訟法第495條之1、
    第449條第1項、第78條，裁定如主文。
中　　華　　民　　國　　110 　年　　1 　　月　　25　　日
                  民事第三庭    審判長法　官　張世展

                                      法　官　莊俊華

                                      法　官　黃佩韻
上為正本係照原本作成。
不得再抗告。
中　　華　　民　　國　　110 　年　　1 　　月　　25　　日

                                      書記官  廖文靜